ACORDAO-COMPLETO-2575768

ACÓRDÃO 2259/2023 ATA 7/2023 - SEGUNDA CÂMARA

VISTOS, relatados e discutidos estes autos em que se aprecia ato de concessão de aposentadoria em favor de Ligia Toma (26298/2021) , no cargo de Analista Judiciário, emitido pelo Tribunal Regional Federal da 3ª Região; 
ACORDAM os Ministros do Tribunal de Contas da União, reunidos em Sessão da Segunda Câmara, diante das razões expostas pelo Relator, com fundamento no art. 71, III, da Constituição Federal de 1988, nos arts. 1º, V, e 39, II, da Lei 8.443/1992 e nos arts. 1º, VIII, 259, II, 260, § 1º, e 262, do Regimento Interno do TCU, em:
9.1. considerar legal o ato de concessão de aposentadoria de Ligia Toma, concedendo-lhe registro; e
9.2. comunicar ao Tribunal Regional Federal da 3ª Região a prolação do presente Acórdão.

APOSENTADORIA. Atos de Aposentadoria da unidade emissora Tribunal Regional Federal da 3ª Região, enviados ao TCU pela unidade de controle interno SUBSECRETARIA DE CONTROLE INTERNO E AUDITORIA/TRF 3ª REGIÃO - JF para fins de análise e julgamento

Segunda Câmara

Tribunal Regional Federal da 3ª Região.

3. Interessados/Responsáveis:
3.1. Interessado: Ligia Toma (XXX.176.121-XX).

13.1. Ministros presentes: Vital do Rêgo (Presidente), Augusto Nardes, Aroldo Cedraz e Antonio Anastasia (Relator).
13.2. Ministro-Substituto presente: Marcos Bemquerer Costa.

ANTONIO ANASTASIA

Trata-se de ato de aposentadoria em favor de Ligia Toma (26298/2021) , no cargo de Analista Judiciário, emitido pelo Tribunal Regional Federal da 3ª Região, disponibilizado a este Tribunal para exame de legalidade e registro. 
2.	Reproduzo a seguir, com ajustes de forma, o teor principal da instrução conclusiva lavrada no âmbito da então designada Secretaria de Fiscalização de Integridade de Atos e Pagamentos de Pessoal                                     e de Benefícios Sociais (Sefip) , cuja proposta de encaminhamento foi endossada pela direção da unidade e pelo Ministério Público de Contas (peças 5 a 7) :
" (...) 
Exame das Constatações
9.	Ato: 26298/2021 - Inicial - Interessado (a) : LIGIA TOMA - CPF: XXX.176.121-XX
9.1.	Parecer do Controle Interno: considerar o ato Legal.
9.2.	Constatações e análises: 
9.2.1.	Houve o registro de pelo menos uma rubrica com 'Denominação para análise pelo TCU = Vantagem de caráter pessoal (122069 - PROV VPNI 09 L 9527/97 (Vantagem de caráter pessoal - Incorporação de quintos/décimos de função) - R$ 6.901,68) .
a.	Justificativa do Gestor de Pessoal: Não há. Verificação efetuada no âmbito do TCU.
b.	Análise do Controle Interno:  Não há. Verificação efetuada no âmbito do TCU.
c.	Análise da Equipe Técnica: Legal
A concessão da vantagem de quintos ou décimos está em consonância com a jurisprudência deste Tribunal e os critérios das Leis 8.911/1994 e 9.624/1998 (os períodos anteriores a 8/4/1998 são suficientes para a incorporação da vantagem de quintos) . 
9.2.2.	No tempo calculado para fins de anuênio foram computados períodos não contínuos. Serviço público civil (Adm. Direta e Indireta) em cargo diferente ao da aposentadoria de 01/10/1982 a 01/01/1984, Serviço público civil (Adm. Direta e Indireta) em cargo diferente ao da aposentadoria de 25/01/1984 a 24/04/1985 e Tempo no cargo em que se deu a aposentadoria de 29/04/1985 a 23/01/2017.
a.	Justificativa do Gestor de Pessoal: Não há. Verificação efetuada no âmbito do TCU.
b.	Análise do Controle Interno:  Não há. Verificação efetuada no âmbito do TCU.
c.	Análise da Equipe Técnica: Ilegal
A interessada possui adicional de tempo de serviço em percentual superior ao entendimento jurisprudencial do TCU, em razão de ter computado tempo de serviço público não contínuo. Nesse sentido, o pagamento da presente rubrica é ilegal.
9.2.3.	Ato e-Pessoal em substituição a ato Sisac devolvido de acordo com comunicado da presidência do TCU. Data de encaminhamento do ato Sisac ao TCU: 30/03/2017
a.	Justificativa do Gestor de Pessoal: Não há. Verificação efetuada no âmbito do TCU.
b.	Análise do Controle Interno:  Não há. Verificação efetuada no âmbito do TCU.
c.	Análise da Equipe Técnica: Legal
Ato em substituição a ato SISAC devolvido com entrada original no TCU na data de 30/3/2017.
9.3.	O quadro resumo de ocorrências e, quando for o caso, o detalhamento da norma legal e da jurisprudência para as inconsistências acima elencadas encontra-se no anexo II dessa instrução. 
9.4.	Encaminhamento do ato: 
9.4.1.	Considerar ILEGAL e recusar registro do ato de Aposentadoria de LIGIA TOMA do quadro de pessoal do órgão/entidade Tribunal Regional Federal da 3ª Região, com base nos arts. 71, inciso III, da Constituição Federal, 1º, inciso V, e 39, inciso II, da Lei 8.443/1992 e 260, § 1º, do Regimento Interno. 
9.4.2.	Com fulcro no art. 262, caput, do Regimento Interno deste Tribunal, determinar ao órgão/entidade Tribunal Regional Federal da 3ª Região que: 
a.	dispense a devolução dos valores indevidamente recebidos de boa-fé até a data da ciência do órgão/entidade Tribunal Regional Federal da 3ª Região, do acórdão que vier a ser proferido, com base no Enunciado 106 da Súmula da Jurisprudência do TCU.
b.	dê ciência, no prazo de quinze dias, contados da notificação, do inteiro teor desta deliberação (a) o interessado (a) , alertando-o (a) de que o efeito suspensivo proveniente da interposição de eventuais recursos junto ao TCU não o (a) exime da devolução dos valores percebidos indevidamente, caso o recurso não seja provido.
c.	promova o recálculo, no prazo 15 (quinze) dias, contados a partir da ciência desta deliberação, sujeitando-se a autoridade administrativa omissa à responsabilidade solidária, do valor atualmente pago relativo à rubrica apontada, em face de manifesta ilegalidade.
CONCLUSÃO
10.	A abrangência e a profundidade das verificações levadas a efeito fundamentam convicção de que o ato 26298/2021 pode ser apreciado pela ilegalidade, em razão das irregularidades apontadas no item Exame das Constatações desta instrução, que representam afronta à legislação e à jurisprudência de referência
PROPOSTA DE ENCAMINHAMENTO
11.	Ante o exposto, com fundamento no art. 71, inciso III, da Constituição Federal, no art. 1º, inciso V, e art. 39, incisos I e II, da Lei 8.443/1992, no art. 260 do Regimento Interno do Tribunal de Contas da União, propõe-se: 
11.1.	Considerar ILEGAL e recusar registro do ato de Aposentadoria de LIGIA TOMA do quadro de pessoal do órgão/entidade Tribunal Regional Federal da 3ª Região, com base nos arts. 71, inciso III, da Constituição Federal, 1º, inciso V, e 39, inciso II, da Lei 8.443/1992 e 260, § 1º, do Regimento Interno.
11.2.	Com fulcro no art. 262, caput, do Regimento Interno deste Tribunal, determinar ao órgão/entidade Tribunal Regional Federal da 3ª Região que: 
11.2.1.	promova o recálculo, no prazo 15 (quinze) dias, contados a partir da ciência desta deliberação, sujeitando-se a autoridade administrativa omissa à responsabilidade solidária, do valor atualmente pago relativo à rubrica apontada, em face de manifesta ilegalidade.
11.2.2.	dê ciência, no prazo de quinze dias, contados da notificação, do inteiro teor desta deliberação (a) o interessado (a) , alertando-o (a) de que o efeito suspensivo proveniente da interposição de eventuais recursos junto ao TCU não o (a) exime da devolução dos valores percebidos indevidamente, caso o recurso não seja provido.
11.2.3.	dispense a devolução dos valores indevidamente recebidos de boa-fé até a data da ciência do órgão/entidade Tribunal Regional Federal da 3ª Região, do acórdão que vier a ser proferido, com base no Enunciado 106 da Súmula da Jurisprudência do TCU."
***
É o Relatório.

não há

Procurador Marinus Eduardo De Vries Marsico.

APOSENTADORIA. CONTAGEM DE PERÍODOS LABORAIS NÃO CONTÍNUOS PARA FINS DE ANUÊNIOS. CONSIDERAÇÕES SOBRE OS REQUISITOS LEGAIS. POSSIBILIDADE NO CASO CONCRETO. PRECEDENTES. LEGALIDADE. CONCESSÃO DE REGISTRO. COMUNICAÇÕES. .

APOSENTADORIA (APOS)

Unidade de Auditoria Especializada em Pessoal (AudPessoal).

Trata-se de ato de aposentadoria em favor de Ligia Toma (26298/2021) , no cargo de Analista Judiciário, emitido pelo Tribunal Regional Federal da 3ª Região.  
2.	Conforme visto no Relatório, o exame do ato apontou como irregular o pagamento de anuênios, levando-se em consideração períodos descontínuos de serviço prestado à Administração Pública.
3.	No caso concreto, verifico que foram averbados para fins de anuênios os tempos de serviço prestados ao Ministério da Fazenda (01/10/1982 a 01/01/1984) e ao Tribunal de Justiça do Estado do Mato Grosso (25/01/1984 a 24/04/1985) , ambos com rompimento de vínculo com a Administração Pública, dado que a interessada ingressou no cargo em que seu a aposentadoria em 29/04/1985.
4.	Tal situação, no sentir da unidade técnica e do Ministério Público, seria impeditiva para a concessão dos anuênios que compõem os proventos da interessada.
5.	Ocorre que, conforme voto que proferi nesta mesma sessão de julgamento da 2ª Câmara de 28/4/2023, nos autos do TC Processo 011.810/2022-0, a inovação jurisprudencial que passou a exigir vínculo funcional ininterrupto mesmo nos casos em que o servidor retornou ou ingressou no regime da Lei 8.112/1990 antes da revogação do direito ao adicional por tempo de serviço, firmou-se apenas com o Acórdão 1424/2020-TCU-Plenário, relator Ministro Benjamin Zymler. 
6.	Antes disso, as deliberações do Tribunal sobre a matéria não impunham a exigência específica de vínculos funcionais contínuos. Até então, nossa jurisprudência admitia essa possibilidade. E mesmo após o Acórdão 1424/2020-TCU-Plenário, sobrevieram deliberações alinhadas à exegese anterior, a exemplo dos Acórdão 11318/2020-TCU-Primeira Câmara, 10.418/2021, 1.766/2022 e 1.745/2023, da 2ª Câmara, todos no sentido de que: 
"É legal a manutenção de adicional por tempo de serviço, incorporado em razão do exercício de cargos anteriores, por servidor que ingressou no serviço público federal até 8/3/1999 (data limite para incorporação do benefício) , não havendo exigência de que os vínculos com a Administração Pública sejam contíguos."
7. 	Posto isso, ratifico o entendimento que ora sustento no bojo do TC Processo 011.810/2022-0, para considerar legal o percentual de anuênios concedido à inativa interessada no feito presente.  
8.	Concluo, portanto, pela legalidade e pelo registro do ato em apreciação.
Do exposto, VOTO por que seja aprovado o Acórdão que ora submeto a este Colegiado.    
TCU, Sala das Sessões, em 28 de março de 2023.
ANTONIO ANASTASIA 
Relator